【裁判字號】    97,易,439
【裁判日期】    970522
【裁判案由】    詐欺
【裁判全文】
臺灣彰化地方法院刑事判決               97年度易字第439號
公  訴  人  臺灣彰化地方法院檢察署檢察官
被      告  甲○○
選任辯護人  李佳蓉律師
上列被告因詐欺案件，經檢察官提起公訴（97年度偵字第1345號
）及移送併案辦理（97年度偵字第2032、2161號），本院判決如
下：
    主  文
甲○○幫助意圖為自己不法之所有，以詐術使人將本人之物交付
，累犯，處有期徒刑伍月，如易科罰金，以新臺幣壹仟元折算壹
日。
    犯罪事實
一、甲○○前於民國96年間因犯詐欺案件，經本院以96年度彰簡
    字第216 號判處有期徒刑3 月確定，嗣經減刑為有期徒刑1
    月又15日，於96年7 月16日執行完畢。詎仍不知悔改，因缺
    錢花用，明知行動電話門號申辦簡易，並無任何特殊條件限
    制，是以可預見要求他人提供電話門號予不相識之人使用，
    輒與財產犯罪有關，目的係欲隱匿真實身分逃避追查，竟基
    於幫助他人實施詐欺取財犯行之不確定故意，於95年11月23
    日申辦0000000000號行動電話門號後，竟於不詳時間、地點
    ，以不詳代價，將該電話門號提供予不詳之詐欺集團成年成
    員使用。嗣該詐欺集團成員取得上開電話門號後，即在奇摩
    雅虎拍賣網站上刊登拍賣行動電話機具之訊息，並留下0000
    000000號行動電話門號作為聯絡方式。嗣有（一）乙○○上
    網標得行動電話機1 支，於96年9 月23日依對方指示匯款新
    臺幣（下同）1230元至中國信託商業銀行中港分行帳號00
    0000000000號王暄堤（前名王育利）帳戶內（王暄堤涉犯詐
    欺罪部分，另經檢察官偵查中），並未收到貨品，乙○○即
    撥打上開電話欲與對方聯絡，惟均無人接聽，乙○○始知悉
    受騙；（二）丁○○上網標得行動電話機1 支，於96年9 月
    25日依對方指示匯款5721元至上開中國信託商業銀行中港分
    行帳號000000000000號帳戶內，但未收到貨品，丁○○即撥
    打上開電話欲與對方聯絡，惟均無人接聽，丁○○始知悉受
    騙；（三）丙○○上網標得行動電話機1 支，於96年9 月26
    日依對方指示匯款2680元至中國信託商業銀行中港分行帳號
    0000 00000000 號帳戶內，但未收到貨品，丙○○即撥打上
    開電話欲與對方聯絡，惟均無人接聽，丙○○始知悉受騙；
    （四）林勝騏上網標得行動電話機1 支，於96年9 月23日上
    午11時23分依對方指示匯款2420元至中國信託商業銀行中港
    分行帳號000000000000號帳戶內，但未收到貨品，林勝騏即
    撥打上開電話欲與對方聯絡，惟均無人接聽始知悉受騙；（
    五）林良霜上網標得行動電話機1 支，於96年9 月27日依對
    方指示匯款1870元至中國信託商業銀行中港分行帳號000000
    000000號帳戶內，但未收到貨品，林良霜即撥打上開電話欲
    與對方聯絡，惟均無人接聽始知悉受騙。嗣為警循線查獲。
二、案經臺中縣警察局豐原分局報請臺灣臺中地方法院檢察署呈
    請臺灣高等法院檢察署檢察長令轉臺灣彰化地方法院檢察署
    檢察官偵查起訴。
    理  由
一、按被告以外之人於審判外之陳述，雖不符刑事訴訟法第159
    條之1 至第159 條之4 之規定，而經當事人於審判程序同意
    作為證據，法院審酌該言詞陳述或書面陳述作成時之情況，
    認為適當者，亦得為證據。當事人、代理人或辯護人於法院
    調查證據時，知有第159 條第1 項不得為證據之情形，而未
    於言詞辯論終結前聲明異議者，視為有前項之同意，刑事訴
    訟法第159 條之5 定有明文。立法意旨在於傳聞證據未經當
    事人之反對詰問予以核實，原則上先予排除。惟若當事人已
    放棄反對詰問權，於審判程序中表明同意該等傳聞證據可作
    為證據；或於言詞辯論終結前未聲明異議，基於尊重當事人
    對傳聞證據之處分權，及證據資料愈豐富，愈有助於真實發
    見之理念，且強化言詞辯論主義，使訴訟程序得以順暢進行
    ，上開傳聞證據亦均具有證據能力。查本案全部卷證，公訴
    人、被告及其選任辯護人均不爭執其證據能力，本院復衡以
    該等供述證據作成時之情況，應為適當，是可認後述所引用
    證據之證據能力均無疑義，合先敘明。
二、訊據被告甲○○固坦承申辦上開行動電話門號乙情不諱，惟
    矢口否認有何幫助詐欺之犯行，辯稱：「伊在95年12月間某
    日，騎機車至彰化火車站搭乘火車前往臺北找伊父親，伊將
    行動電話、彰化商業銀行存摺、印鑑、提款卡、健保卡均裝
    在同一手提包內，放在機車置物箱，然忘記將手提包帶走，
    從臺北回彰化後即發覺機車置物箱遭竊，伊先到彰化分局報
    案，又到鹿港分局報案，警方說有辦止付就算是報案」云云
    。經查：
    （一）上開和信電信股份有限公司門號0000000000號行動電
          話SIM 卡，確係被告所申設，業經被告自承在卷，並
          有「輕鬆打客戶資料卡」及被告申請時檢附之國民身
          分證、駕駛執照正反面影本各1 份附卷可稽。再被害
          人乙○○、丁○○、丙○○、林勝騏、林良霜依詐騙
          集團之指示，分別於上開時間，依指示如數匯入款項
          至上開王暄提帳戶內一情，已分別據被害人等於警詢
          中證述明確，此部分之事實，足堪認定。
    （二）被告雖以前揭情詞置辯，然查，被告前於97年1 月15
          日、16日偵查中先稱：「該行動電話門號係於96年9
          、10月間遺失，同時尚遺失第一銀行金融卡，伊想報
          案但忘記了」云云（見臺灣臺中地方法院檢察署96
          年度偵字第29246 號卷第22頁、臺灣臺北地方法院檢
          察署96年度偵字第24487 號卷第92頁），旋又改稱：
          「第一銀行帳戶係因積欠銀行債務始出售與詐騙集團
          」云云，又於本院審理時翻異前詞，另稱：「遺失時
          間係在95年12月間，伊有向彰化分局及鹿港分局報案
          」云云，其先後所辯失竊時間相距甚遠，對於究竟失
          竊何種物品、有無報案等重要情節反覆不一，又經本
          院向彰化縣警察局彰化分局、鹿港分局查詢結果，被
          告於該段期間內均無報案紀錄，有該警局鹿港分局97
          年4 月14日鹿警分偵字第0970008098號函、彰化分局
          97年4 月24日彰警分偵字第0970013014號函附卷可稽
          ，是被告是否確於其所辯遭竊以致遺失上開行動電話
          門號，實不無可疑；再者，被告於本院審理時辯稱係
          為前往臺北尋找父親，始攜帶將銀行存摺、提款卡、
          印鑑及行動電話，因而失竊云云，然其既欲尋找父親
          ，則何需隨身攜帶銀行存摺、印鑑及提款卡？是縱被
          告申設之彰化商業銀行0000000000000000號帳戶曾於
          95年12月12日辦理掛失紀錄，此有彰化銀行鹿港分行
          97年5 月2 日彰鹿字第0971015 號函在卷可參，尚難
          據此認定被告於該時亦遺失本案之行動電話門號，而
          不足為有利被告之認定。況被告於偵查中自承：「伊
          當時有2 支行動電話」等語（見97年度偵字第2032號
          卷第7 至9 頁）、「伊有申辦東訊電信、和信電信，
          另亦有使用臺灣大哥大之行動電話門號」等語（見臺
          灣臺北地方法院檢察署96年度偵字第24487 號卷第92
          至93頁）；本院審理時供稱：「伊有另1 支00000000
          00號行動電話，已經使用很久」等語（見本院97年5
          月8 日審判筆錄），衡情在其經濟狀況並非寬裕且無
          租用行動電話急切需求之情形下，並無使用數支行動
          電話門號徒增記憶號碼困擾之可能，足見被告應係在
          申辦本案行動電話門號使用頻率甚低之情況下，將之
          提供給他人使用，應堪認定。
    （三）按刑法上之故意，分為直接故意（確定故意）與間接
          故意（不確定故意），行為人對於構成犯罪之事實，
          明知並有意使其發生者為直接故意。行為人對於構成
          犯罪之事實，預見其發生而其發生並不違背其本意者
          為間接故意；而間接故意與有認識的過失之區別，在
          於二者對構成犯罪之事實雖均預見其能發生，但前者
          對其發生並不違背其本意，後者則確信其不發生。且
          幫助犯之成立，以行為人主觀上認識被幫助者正欲從
          事犯罪或係正在從事犯罪，且該犯罪有既遂之可能，
          而其行為足以幫助他人實現構成要件者，即具有幫助
          故意，並不以行為人確知被幫助者係犯何罪名為必要
          。又現今電話通訊技術發達，且已十分普及，一般人
          至電信公司申辦電話門號使用，係極為方便容易且迅
          速之事，苟有使用電話門號之正當用途，自以使用其
          本人名義或可信賴親友之名義申請門號，最為便利安
          全，且可避免門號名義人反悔，將電話門號辦理停話
          ，造成使用上之困擾與不便，故苟非具意圖以他人電
          話門號從事不法用途，並藉以逃避查緝，自無向無相
          當信任關係之陌生人取得電話門號之理。是依一般人
          通常之知識、經驗，均應知不詳姓名之人要求提供電
          話門號，係欲藉該電話門號隱匿其真實身分，被告係
          具社會經驗之成年人，衡情應對於該行動電話SIM 卡
          之是否合法使用一節，當有合理之懷疑。是被告應可
          預見將行動電話門號提供他人使用將幫助他人實施犯
          罪，仍將之交付予不詳姓名年籍之成年人使用，顯預
          見縱有人以其行動電話門號向社會大眾詐欺財物，避
          免遭查獲，亦不違背其本意至明。綜上，本件事證明
          確，被告幫助詐欺犯行，洵堪認定
    （四）至辯護人聲請鑑定被告行為當時之精神狀態，惟被告
          於本院審理時應答流暢，對於上開門號係其親自前往
          開立及申辦目的均能清晰表達，又知悉財物遭竊之處
          理方式，且尚知向金融機構辦理帳戶掛失，顯見其應
          無不能辨識其行為違法或欠缺依其辨識而行為之能力
          ，是其於交付門號之初，在主觀上應有預見該收集門
          號之人可能利用該門號來遂行詐欺取財犯行，其猶願
          將該門號交付予該人，實具有幫助犯罪之未必故意自
          明，並不因其身心障礙而得卸免罪責，附此敘明。
三、按刑法上之幫助犯，係對於犯罪與正犯有共同之認識，而以
    幫助之意思，對於正犯資以助力，而未參與實施犯罪之行為
    者而言（最高法院75年度臺上字第1509號、84年度臺上字第
    5998號、88年度臺上字第1270號判決參照）；是以，如未參
    與實施犯罪構成要件之行為，且係出於幫助之意思提供助力
    ，即屬幫助犯，而非共同正犯。查被告單純提供行動電話門
    號予他人詐欺犯罪使用，並不等同於向被害人施以欺罔之詐
    術行為，且亦無證據證明被告參與詐欺取財犯行之構成要件
    行為，顯係基於幫助他人詐欺財物之犯意而為之，且其所為
    提供行動電話門號予他人之行為係屬詐欺取財罪構成要件以
    外之行為，其既以幫助他人犯罪之意思而參與犯罪構成要件
    以外之行為，核其所為，係犯刑法第30條第1 項、刑法第
    339 條第1 項之詐欺取財罪之幫助犯，爰依刑法第30條第2
    項規定，按正犯之刑減輕之。又按幫助犯係從屬於正犯而成
    立，其犯罪性與可罰性皆依存於正犯，其處罰須依正犯之犯
    罪事實定之（最高法院96年度臺非字第164 號判決要旨參照
    ）。查被告於96年間因犯詐欺案件，經本院以96年度彰簡字
    第216 號判處有期徒刑3 月確定，嗣經減刑為有期徒刑1 月
    又15日，於96年7 月16日執行完畢，而本案詐欺取財罪正犯
    實施犯罪之時間係在96年9 月23日之後，則被告於前揭有期
    徒刑執行完畢後5 年內，復犯本件最重本刑為有期徒刑以上
    之罪，為累犯，應依刑法第47條第1 項之規定，加重其刑，
    且其刑罰有加重減輕事由，爰依法先加後減之。爰審酌被告
    率然提供行動電話門號予他人犯罪使用，造成遭受詐騙之人
    追查實際犯罪行為人發生阻礙，對於社會治安仍具有相當之
    危害性，及其犯罪動機、目的、手段、於偵審中仍矢口否認
    犯行之態度、智識程度等一切情狀，量處如主文所示之刑，
    並諭知易科罰金之折算標準，以示懲儆。末按幫助犯係從屬
    於正犯而成立，以正犯已經犯罪為要件，故幫助犯並非其幫
    助行為一經完成，即成立犯罪，必其幫助行為或其影響力持
    續至正犯實施犯罪始行成立，有關追訴權時效，告訴期間等
    ，亦自正犯完成犯罪時開始進行，是否合乎減刑要件，有無
    減刑條例等相關法律之適用，亦應以該時點為準據（最高法
    院86年度臺上字第22號判決要旨參照）。查本件被告交付門
    號之時間雖在96年4 月24日以前，惟正犯實施詐欺犯罪之時
    間係在96年9 月間，已不合於中華民國96年罪犯減刑條例規
    定，爰不予減刑，併此敘明。再被告交付予前揭詐騙集團成
    員之前開行動電話門號，雖係被告供犯罪所用之物，然既已
    交付該詐騙集團成員使用，且並無約定交還之時間，顯見被
    告已有移轉其所有權予該詐騙集團成員之意。從而，上揭物
    品既非被告所有，且均非違禁物，爰不另宣告沒收。復所謂
    幫助犯係指就他人之犯罪加以助力，使其易於實施之積極的
    或消極的行為而言。其犯罪態樣與實施犯罪之正犯有異，其
    所處罰者，乃其提供助力之行為本身，而非正犯實施犯罪之
    行為。因此幫助犯不適用責任共同之原則，對正犯所有供犯
    罪所用或因犯罪所得之物，勿庸併為沒收之宣告（最高法院
    88年度臺上字第62 34 號判決要旨參照）。是前開行動電話
    門號雖係上揭真實姓名、年籍均不詳之詐騙集團成員所有供
    犯罪所用之物，對於幫助犯之被告，自毋庸宣告沒收，均附
    此敘明。
據上論斷，應依刑事訴訟法第299 條第1 項前段，刑法第30條第
1項前段、第2項、第339條第1項、第41條第1項前段、第47條第1
項，刑法施行法第1條之1第1項、第2項前段，判決如主文。
本案經檢察官蔡明達到庭執行職務。
中    華    民    國    97    年    5     月    22    日
                  刑事第一庭    審判長法官  羅永安
                                法      官  紀佳良
                                法      官  胡宜如
以上正本證明與原本無異。
如不服本判決，應於判決送達後10日內，向本院提出上訴書狀，
上訴書狀應「敘述具體上訴理由」，並按他造當事人之人數附繕
本。「切勿逕送上級法院」。
告訴人或被害人對於判決如有不服具備理由請求檢察官上訴者，
其上訴期間之計算係以檢察官收受判決正本之日期為準。
中    華    民    國    97    年    5     月    22    日
                                書  記  官  蕭秀吉
附錄本案論罪科刑法條：
中華民國刑法第339條
意圖為自己或第三人不法之所有，以詐術使人將本人或第三人之
物交付者，處5年以下有期徒刑、拘役或科或併科1千元以下罰金
。
以前項方法得財產上不法之利益或使第三人得之者，亦同。
前二項之未遂犯罰之。


司法院資訊處製作；財團法人民間司法改革基金會備份。
